【裁判字號】    99,再易,21
【裁判日期】    991222
【裁判案由】    再審之訴
【裁判全文】
臺灣板橋地方法院民事判決              99年度再易字第21號
再審原告    中華開發資產管理股份有限公司
法定代理人  陳鑫
再 審 被告  林煥興
訴訟代理人  蔡信章律師
上列當事人間請求再審之訴事件，再審原告對於中華民國99年7
月27日本院98年度簡上字第247 號確定判決提起再審之訴，本院
判決如下：
    主  文
再審之訴駁回。
再審訴訟費用由再審原告負擔。
    理  由
一、按提起再審之訴應於30日之不變期間內提起；前項期間自判
    決確定時起算，判決於送達前確定者，自送達時起算；其再
    審之理由發生或知悉在後者，均自知悉時起算，民事訴訟法
    第500 條第1 項、第2 項前段分別定有明文。查本院98年度
    簡上字第247 號民事第二審判決係於民國99年7 月27日確定
    （因不得上訴第三審，故於宣示時確定），而於99年8 月2
    日合法送達於再審原告，有本院送達證書在卷可稽（見前審
    本院卷第226 、227 頁），加計30日不變期間及在途期間2
    日，至遲應於99年9 月3 日提起再審之訴。再審原告於99年
    9 月3 日提起本件再審之訴，有再審聲請狀上本院收狀戳印
    文在卷可稽（見本院卷第1 頁），是再審原告提起本件再審
    之訴，核無逾前開30日之不變期間，先予敘明。
二、再審原告聲請本件再審之事由略以：
  (一)原確定判決有民事訴訟法第497 條之就足影響於判決之重要
    證物，漏未斟酌者：
    再審原告主張對再審被告有系爭借款債權存在，固應由再審
    原告就再審被告於系爭借據簽名之真正負舉證之責，惟再審
    原告業已提出再審被告之身分證影本及各類所得扣繳暨免扣
    繳憑單影本，因身分證為個人身分證明重要文件，理應由身
    分證上之本人妥善保管之，且銀行辦理對保業務時，亦必定
    核對借款人或連帶保證人之身分證上個人資料及比對其相片
    ，以確保為本人親簽。再審原告既於前審程序中提出再審被
    告之身分證影本作為其於系爭借據簽名之舉證，應足以證明
    系爭借據上之簽名確為再審被告所簽署，惟原確定判決竟於
    理由中就再審原告提出之此證據全未斟酌，逕認再審原告未
    善盡舉證之責。
  (二)原確定判決有民事訴訟法第496 條第1 項第1 款之適用法規
    顯有錯誤者：
    再審原告於前審審理期間，就再審被告爭執系爭借據簽名之
    真正部分，業已提出相關資料舉證，並於審判庭上提出主張
    ，惟承審之審判長並未依民事訴訟法第199 條第2 項規定行
    使闡明權，命再審原告就聲明證據不完足之部分再行補充，
    並公開其認事用法之心證，認定再審原告未就系爭借據簽名
    之真正舉證，逕為不利再審原告之判決，依最高法院43年台
    上字第12號判例意旨，前審審判長違背闡明義務，即為消極
    的不適用法規，亦屬適用法規顯有錯誤。
  (三)聲明請求：(1)原第二審判決關於廢棄上訴人即再審被告應連
    帶給付部分，暨訴訟費用（除確定部分外）之裁判均廢棄；
    ；(2)上開廢棄部分，上訴人即再審被告在原第二審之上訴駁
    回；(3)再審及前第一、二審訴訟費用均由再審被告負擔。
三、本件未經言詞辯論，再審被告無任何聲明及陳述。
四、經查：
  (一)按民事訴訟法第496 條第1 項第1 款所謂之適用法規顯有錯
    誤者，若再審原告指摘原確定判決有適用法規顯有錯誤之再
    審事由，而未具體表明其違背之法令，僅係就原審認定事實
    職權之行使任加指摘，即難認本件有民事訴訟法第496 條第
    1 項第1 款所定適用法規顯有錯誤之再審理由。查，再審原
    告基於系爭借據、約定書，主張再審被告為前審一審共同被
    告張秀玉之連帶保證人，而再審被告於前審第二審程序中則
    否認系爭連帶保證關係之成立，並爭執再審被告於系爭借據
    及約定書之形式及實質真正。原確定判決認定再審原告應就
    系爭借據及約定書上關於署名為再審被告之簽名及印文之形
    式真正，負舉證責任，而再審原告所提之系爭借據、約定書
    各1 件，僅得證明系爭借據上連帶保證人處、約定書上立約
    定書人處及對保簽章欄處，有署名為「林煥興」之簽名及「
    林煥興」之印文，尚難據此即認上開署名為「林煥興」之簽
    名係再審被告所親自簽名，亦未能證明該「林煥興」印文係
    上訴人所用印，且上訴人復未能提出其他證據以明其實，自
    不能認系爭借據上之簽名及印文乃再審被告所為等語。再審
    原告雖於本件主張其於前審中已提出再審被告之身分證影本
    及扣繳憑單影本各1 件，足以佐證係再審被告於系爭借據上
    連帶保證人處、約定書上立約定書人處及對保簽章欄處所簽
    名等語。然查，再審原告雖於前審中提出再審被告之身分證
    影本及扣繳憑單影本各1 件為憑，然原告所提上開證件僅係
    影本，並非原本，而持有他人之身分證影本或扣繳憑單影本
    之原因，所在多有，有合法取得者，亦有非法取得者，再審
    原告既未無提出任何其他佐證以證明其所持有之再審被告上
    開身分證影本、扣繳憑單影本確係再審被告所親自交付，則
    再審原告所提之再審被告身分證影本、扣繳憑單影本各1 紙
    ，自尚不足為有利於再審原告之認定；且退萬步言之，縱再
    審原告所提出者係再審被告之身分證「原本」及扣繳憑單「
    原本」，然此與再審被告是否親自於再審被告是否確於系爭
    借據上連帶保證人處、約定書上立約定書人處及對保簽章欄
    處親自簽名乙節，顯然分屬二事，故上開證物影本實不足為
    有利於再審原告之認定。因此，再審原告所提再審被告之身
    分證影本、扣繳憑單影本各1 紙之事實，顯然不足以影響判
    決之結果。而原確定判決已就再審原告所提再審被告之身分
    證影本、扣繳憑單影本各1 紙之事實加以審酌後，認不足為
    有利於再審原告之認定，而於判決理由第五項載明「本件事
    證已臻明確，兩造其餘攻擊防禦方法及證據資料，經本院詳
    加審酌後，核與本件判決結果不生影響，毋庸一一贅述，附
    此敘明」字樣，並無漏未斟酌之情形存在。
  (二)按審判長之闡明義務或闡明權之行使，應限於辯論主義範疇
    ，不得任加逾越，否則即屬違背法令。故審判長除有民事訴
    訟法第288 條規定之依職權調查證據之情事外，尚無闡明令
    當事人提出訴訟資料之義務（最高法院71年台再字第238 號
    裁判意旨參照）。本件再審原告雖主張原確定判決法院並未
    依民事訴訟法第199 條第2 項規定行使闡明權，命再審原告
    就聲明證據不完足之部分再行補充，並公開其認事用法之心
    證，認定再審原告未就系爭借據簽名之真正舉證，逕為不利
    再審原告之判決，依最高法院43年台上字第12號判例意旨，
    違背闡明義務，即為消極的不適用法規，亦屬適用法規顯有
    錯誤云云，然本件兩造對於再審被告是否確於系爭借據上連
    帶保證人處、約定書上立約定書人處及對保簽章欄處親自簽
    名乙節，既各執一詞，原第二審依舉證責任之分配法則，本
    於全辯論意旨及調查證據之結果而為認定，亦無違背闡明權
    可言。揆諸上開說明及最高法院98年台再字第65號裁判意旨
    ，再審原告本於上開事由提起再審之訴，亦非有理由。
五、綜上所述，原確定判決並無再審原告所指就足影響於判決之
    重要證物漏未斟酌或適用法規顯有錯誤之情形，再審原告提
    起本件再審之訴，顯無再審理由，爰依民事訴訟法第502 條
    之規定，不經言詞辯論，以判決駁回再審原告之訴。又本件
    既無再審事由存在，有關本案部分是否有理由之爭點，自無
    庸再予詳加論述，附此敘明。
六、據上論結，本件再審之訴顯無理由，依民事訴訟法第505 條
    、第502 條第2 項、第78條，判決如主文。
中    華    民    國    99    年    12    月    22    日
                  民事第一庭  審判長法  官  李世貴
                                    法  官  黃信滿
                                    法  官  陳翠琪
以上正本證明與原本無異。
本件判決不得上訴。
中    華    民    國    99    年    12    月    23    日
                                    書記官  簡曉君

司法院資訊處製作；財團法人民間司法改革基金會備份。
